行　政　法　院　判　決　　　　　　　　　　　　　八十八年度判字第三六六三號
　　原　　　告　乙○○
　　被　　　告　甲○○
右當事人間因退休補償金事件，原告不服考試院中華民國八十七年八月二十四日（八
七）考台訴決字第一九二號再訴願決定，提起行政訴訟。本院判決如左︰
　　主  文
原告之訴駁回。
　　事  實
緣原告原任苗栗縣警察局巡佐兼主管，於民國八十六年十二月，向被告申請補發公務
人員退休金其他現金給與，經被告該於八十七年一月九日八七台特三字第一五七四二
五四號書函答復，無法同意照辦。原告不服，提起訴願、再訴願，遞遭決定駁回，遂
提起行政訴訟。茲摘兩造訴辯意旨如次：
原告起訴意旨略謂：一、退休金為公務員工作期間報酬之遞延，屬公法上之財產權，
原告退休時之公務人員退休法第八條第一項明定「其他現金給與」為計發退休金之一
部分，應受憲法第十五條規定之保障。被告在上項法律修正前逕以「合理平衡各級政
府負擔問題」之不當理由，以命令推翻當時仍有效之法律規定損害退休人員之權益，
復以「行政命令」變更縮小立法院修正退休法案之附帶決議，擅自主張依「八十五年
度公教人員相同薪俸等級或年功俸百分之十五為補發之基數」，背棄政府誠信尊嚴與
立法院之附帶決議，於法尚有未合。二、警察人員係經過國家考試和銓定及格任用之
公務員，但其位階核級較其他公教人員及公營事業員工為低，且升遷受限，工作時間
日夜輪替，任務艱鉅。退休無法與營利事業退休人員仍可領取包括月領之主管津貼
職務津貼計算退休金額內相比。八十二年一月二十日再修正退休法時。將退休法第八
條訂定之「其他現金給與」刪除後，郵政退休人員仍繼續將主管津貼職務津貼合併本
俸計算，而將警察單位排除在外，顯不公平。三、八十五年二月二十七日司法院四四
七號解釋文指出，政務官退職酬勞金給與條例月俸額計算標準所指月俸額包括月俸、
公費和其他現金給與。參照八十二年一月二十日修正前之公務人員退休法第八條第一
項「本法所稱月俸額包括本俸及其他現金給與」，可知公務員退休法規上所稱之月俸
額與本俸有別，月俸額除本俸或月俸外尚包括其他現金給與在內，是以被告之處分顯
為違法。四、被告機關於八十四年七月十七日以兩院會銜發布之「公教人員退休金其
他現金給與補償金發給辦法」，剝奪原告依退休時之公務人員退休法第八條第一項規
定，得就「其他現金給與」請求退休金之權利，而僅依八十五年度公務人員相同俸薪
等級之本俸或年功俸之百分之十五為補償金。被告怠忽職責於前更有未經知會主管機
關行政院於七十年六月十二日單獨頒布「全國公教人員待遇支給辦法」第七條，對工
作津貼及軍職幹部服勤加給主管獎勵金不列入退休金，主管機關之被告未能善盡職責
出面堅持立場，致千萬退休人員權益受損。前述補償金之發給始於立法院八十一年十
二月十九日審議公務人員退休法部分修正草案時通過刪除該項「其他現金給與」，然
立法院，認政府關於退休金之發給確有不當，故作成附帶決議：「早期退休之公務人
員由於考試院及行政院迄今未依據原法第八條第一項訂定「其他現金給與」數額，致
其權益遭受嚴重傷害」，．．．政府應給予合理補償。但被告又擅自主張僅發給百分
之十五，何能稱為合理補償。何況，政府對於所謂「二二八事件」之受害人立法給與
高額之補償，何獨薄於早期退休之公務員。五、綜上所陳，請判決撤銷再訴願決定、
訴願決定及原處分，並命被告補發其他現金給與差額暨加計利息等語。
被告答辯意旨略謂：一、原告原任苗栗縣警察局巡佐兼主管，其於八十六年十二月向
被告申請補發公務人員退休金其他現金給與差額，經被告八十七年一月九日八七台特
三字第一五七四二五四號書函否准。二、查六十八年一月二十四日修正公布之公務人
員退休法第八條規定：「（第一項）本法所稱月俸額，包括實領本俸及其他現金給與
。（第二項）前項其他現金給與之退休金應發給數額，由考試院會同行政院定之。」
揆其立法意旨，係將其他現金給與之退休金應發給數額，授權考試院及行政院審酌政
府財政狀況及現職人員待遇與退休人員所得合理平衡等因素加以考量訂定，並未明示
應包括法定職務加給、專業加給及地域加給等項目。又公務人員退休法施行細則第十
八條第一項規定：「本法第八條所稱實領本俸，為依俸給法規定之實領本俸或年功俸
。」準此，公務人員退休金之計算，在考試院會同行政院訂定發布其他現金給與之退
休金應發給數額前，係以公務人員俸給法規定之「實領本俸或年功俸」為基礎，亦即
以公務人員俸給法第四條附表「公務人員俸給表」所列俸點折算之俸額為依據。而關
於公務人員其他現金給與之退休金應發給數額，考試院前於六十八年三月間曾函行政
院洽商研訂，經行政院審慎研究，基於各級政府財政負擔之考量及退休人員所得與現
職人員待遇比較已能維持相當平衡，乃於同年五月七日函復考試院宜仍暫照現職人員
之本俸及本人實物代金作為計算退休給與之標準。惟考試院仍極重退休金內涵問題
，自六十八年起復經多次函請行政院洽商研訂，然仍基於上述理由而未訂定。嗣於七
十八年二月及十一月，被告復兩度會同行政院人事行政局邀集財政部等有關機關開會
研商，認為對於退休金數額標準訂定與現職人員待遇如何維持合理平衡及各級政府財
政負擔等問題，仍有待深入研究，是以其他現金給與之退休金應發給數額，一直未予
訂定。三、司法院釋字第二四六號解釋：「公務人員之退休及養老，依法固有請領退
休金及保險養老給付之權利，惟其給付標準如何，乃屬立法政策事項，仍應由法律或
法律授權之命令定之。公務人員退休法第八條第二項就同條第一項所稱『其他現金給
與』之退休金應發給數額，授權考試院會同行政院定之。．．．而七十年六月十二日
行政院訂頒之全國軍公教人員待遇支給辦法第七條則對工作津貼及軍職幹部服勤加給
、主管獎助金，不列入退休（役）、保險俸額內計算，乃係斟酌國家財力而為者，尚
未逾越立法或立法授權之裁量範圍，與憲法並無牴觸。」故公務人員退休金其他現金
給與之退休金應發給數額，在考試院與行政院未會同訂定前，實無法據以執行。四、
由於政府多年來未能依公務人員退休法第八條第二項規定訂定公務人員退休金其他現
金給與應發給數額，且由於訂定上開應發給之合理數額確有困難，立法院乃於八十一
年十二月二十九日審議公務人員退休法部分條文修正草案時，通過刪除該項其他現金
給與規定，並作成附帶決議：「早期退休之公務人員，由於考試院及行政院迄未依據
原法第八條第二項訂定『其他現金給與』數額，致其權益遭受嚴重傷害。本法修正通
過後早期退休公務人員之權益，應由政府給與合理補償。」被告及行政院人事行政局
等有關機關基於如訂定其他現金給與應發給數額，則將及追溯補發及優惠存款等問
題，恐非政府財力所能負擔，此一長久以來一直無法解決之問題，將更懸宕難決，乃
依據上開立法院之附帶決議，多次與財政、主計機關及退休人員代表研商合理之補償
方案。嗣於八十三年十一月二十三日在行政院人事行政局、主計處、財政部及被告與
退休人員代表協調會上，對於補償標準終於達成初步之共識，同意按同等級現職人員
本俸之相當百分比訂定補償標準，並決議由行政院人事行政局會同有關機關精算後提
出結論。案經行政院人事行政局積極協調財政、主計機關及省市政府數度會商獲致共
識意見，決定按退休、撫卹、資遣人員八十五年度同等級現職公務人員俸額百分之十
五作為每一基數之補償金額，再乘以退休年資應領一次退休金基數之標準計算，並分
三年發給。行政院爰於八十四年七月三日以台八十四人政給字第二四四八八號函將上
述有關公教人員退休金其他現金給與補償標準暨其相關意見函送考試院，考試院即交
由被告據以擬具「公教人員退休金其他現金給與補償金發給辦法草案」，商得教育部
、行政院人事行政局及省市政府同意後，報經考試院於八十四年九月十四日院會審議
通過，並於八十四年十月十七日與行政院會銜發布施行，以為發放補償金之依據，並
解決政府長久以來無法訂定發給其他現金給與應發給數額之問題。五、另六十八年一
月二十四日修正公布之公務人員退休法第八條規定之其他現金給與之退休金應發給數
額，係授權考試院會同行政院訂定，是以該項其他現金給與並非等同於扣除本（年功
）俸後之各項法定加給總額，已如前述。且上開規定於八十二年一月二十日經總統明
令修正公布公務人員退休法時業經刪除，並自八十四年七月一日施行，有關其他現金
給與之退休金已無訂定發給之法源依據，準此，依上開公務人員退休法辦理退休之公
務人員，其退休金基數內涵及其他現金給與補償金均未包括本（年功）俸以外之各項
加給。因警察人員管理條例第三十五條規定：「警察人員之退休除依左列規定外，適
用公務人員退休法之規定．．．」是以同依上開公務人員退休法辦理退休之警察人員
，其退休金基數內涵及其他現金給與補償金自亦應不包括各項加給。又立法院在審議
上開公務人員退休法修正草案刪除上開規定時，已瞭解行政機關無法訂定補發其他現
金給與之退休金應發給數額，爰決議「由政府給與合理補償」，考試院與行政院乃據
以訂定「公教人員退休金其他現金給與補償金發給辦法」，以為適當之補償。此項為
維護退休公教人員之權益所訂定之法規命令，於法洵屬適當，並無違誤。六、綜上所
述，再訴願決定於法並無不合，原告之訴為無理由，請判決駁回等語。
    理  由
按六十八年一月二十四日修正公布之公務人員退休法第八條規定：「（第一項）本法
所稱月俸額，包括實領本俸及其他現金給與。（第二項）前項其他現金給與之退休金
應發給數額，由考試院會同行政院定之。」揆其立法意旨，係將其他現金給與之退休
金應發給數額，授權考試院及行政院審酌政府財政狀況暨現職人員待遇與退休人員所
得合理平衡等因素加以考量訂定，並未明示應包括法定職務加給、專業加給及地域加
給等項目。又公務人員退休法施行細則第十八條第一項規定：「本法第八條所稱實領
本俸，為依俸給法規定之實領本俸或年功俸」準此，公務人員退休金之計算，在考試
院會同行政院訂定發布其他現金給與之退休金應發給數額前，係以公務人員俸給法規
定之「實領本俸或年功俸」為基礎，亦即以公務人員俸給法第四條附表「公務人員俸
給表」所列俸點折算之俸額為依據。而有關公務人員其他現金給與之退休金應發給數
額，考試院前於六十八年三月間曾函行政院洽商研訂，經行政院審慎研究，基於各級
政府財政負擔之考量及退休人員所得與現職人員待遇之比較已能維持相當平衡，乃於
同年五月七日函復考試院宜仍暫照現職人員之本俸及本人實物代金作為計算退休給與
之標準。惟考試院仍甚重退休金內涵問題，自六十八年起復經多次函請行政院洽商
研訂，然仍基於上述理由而未訂定。嗣於七十八年二月及十一月，被告復兩度會同行
政院人事行政局邀集財政部等有關機關開會研商，認為對於退休金數額標準訂定與現
職人員待遇如何維持合理平衡及各級政府財政負擔等問題，仍有待深入研究，是以其
他現金給與之退休金應發給數額，一直未予訂定，並非有關機關怠於職責。另按司法
院釋字第二四六號解釋：「公務人員之退休及養老，依法固有請領退休金及保險養老
給付之權利，惟其給付標準如何，乃屬立法政策事項，仍應由法律或法律授權之命令
定之。公務人員退休法第八條規定第二項就同條第一項所稱『其他現金給與』之退休
金應發給數額，授權考試院會同行政院定之。．．．而七十年六月十二日行政院訂頒
之全國軍公教人員待遇支給辦法第七條則對工作津貼及軍職幹部服勤加給、主管助
金，不列入退休（役）、保險俸額內計算，乃係斟酌國家財力而為者，尚未逾越立法
或立法授權之裁量範圍，與憲法並無牴觸。」故公務人員退休金其他現金給與之退休
金應發給數額，在考試院與行政院未會同訂定前，實無法規據以執行。由於政府多年
來未能依公務人員退休法第八條第二項規定訂定公務人員退休金其他現金給與應發給
數額，且由於訂定上開應發給之合理數額確有困難，立法院乃於八十一年十二月二十
九日審議公務人員退休法部分條文修正草案時，通過刪除該項其他現金給與規定，並
作成附帶決議：「早期退休之公務人員，由於考試院及行政院迄未依據原法第八條第
二項訂定『其他現金給與』數額，致其權益遭受嚴重傷害。本法修正通過後，早期退
休公務人員之權益，應由政府給與合理補償。」被告及行政院人事行政局等有關機關
基於如訂定其他現金給與應發給數額，則將及追溯補發及優惠存款等問題，恐非政
府財力所能負擔，此一長久以來一直無法解決之問題，將更懸宕難決，乃依據上開立
法院之附帶決議，多次與財政主計機關及退休人員代表研商合理之補償方案。嗣於八
十三年十一月二十三日在行政院人事行政局、主計處、財政部及被告與退休人員代表
協調會上，對於補償標準終於達成初步之共識，同意按同等級現職人員本俸之相當百
分比訂定補償標準，並決議由行政院人事行政局會同有關機關精算後提出結論。案經
行政院人事行政局積極協調財政主計機關及省市政府數度會商獲致共識意見，簽奉行
政院核可，決定按退休、撫卹、資遺人員八十五年度同等級現職公務人員俸額百分之
十五作為每一基數之補償金額，再乘以退休年資應領一次退休金基數之標準計算，並
分三年發給。經行政院於八十四年七月三日以台八十四人政給二四四八八號函將上述
有關公教人員退休金其他現金給與補償標準暨其相關意見函送考試院，考試院即交由
被告據以擬具「公教人員退休金其他現金給與補償金發給辦法草案」，商得教育部、
行政院人事行政局及省市政府同意後，報經考試院於八十四年九月十四日院會審議通
過，並於八十四年十月十七日與行政院會銜發布施行，以為發放補償金之依據，並解
決政府長久以來無法訂定發給其他現金給與應發給數額之問題。本件原告原任苗栗縣
警察局巡佐兼主管，於八十六年十二月間，向被告申請補發公務人員退休金其他現金
給與，由被告函復確實無法辦理，揆諸首揭說明，核無不合。原告訴稱：退休金為公
務員報酬之遞延，被告就警察人員退休金除按實領本俸外，其他經常性現金給與未計
列退休金發給，請補發其差額；警察人員工作辛苦而危險，較之郵政人員之退休金，
可合併主管加給及職務津貼計算，及政府對「二二八事件」受難者，以立法方式為高
額之補償，尤見對警察人員之不公。行政院七十年六月十二日訂頒之全國軍公教人員
待遇支給辦法第七條規定對工作津貼及軍職幹部服勤加給，主管獎勵金，不列計退休
金，排除公務人員退休法第八條第一項其他現金給與，顯與立法精神有悖，逾越立法
授權之範圍，牴觸憲法第一百七十二條、中央法規標準法第十一條規定，且未會銜考
試院發布，效力令人置疑；依司法院釋字第四四七號解釋意旨，退休法第八條第一項
之其他現金給與本應包括各項加給在內；而八十四年由行政院及考試院會銜發布：「
公教人員退休金其他現金給與補償辦法」僅以八十五年度之本俸或年功俸百分之十五
為補償基準，亦有違立法院修改公務人員退休法時之附帶決議。惟按原告退休時應適
用之公務人員退休法（六十八年一月二十四日修正公布）第八條規定之其他現金給與
之退休金應發給數額係授權考試院及行政院訂定，該項其他現金給與並非扣除本（年
功）俸後之各項法定加給總額，且上開「其他現金給與」之退休金於八十二年一月二
十日修正公布公務人員退休法時業已刪除（參見新法第六條、第六條之一），並自八
十四年七月一日施行，有關「其他現金給與」之退休金已無訂定發給之法源依據。是
依上開公務人員退休法辦理退休之公務人員，其退休金基數內涵及其他現金給與補償
金均未包括本（年功）俸以外之各項加給。查警察人員管理條例第三十五條規定：「
警察人員之退休除依左列規定外，適用公務人員退休法之規定．．．」是同依上開公
務人員退休法辦理退休之警察人員，其退休金基數內涵及其他現金給與補償金亦不包
括各項加給。至於郵政人員之退休金如何計算，二二八事件受難者如何補償，均與本
案之爭執無。又立法院在審議上開公務人員退休法修正草案刪除上開規定時，已瞭
解行政機關無法訂定補發其他現金給與之退休金應發給數額，爰決議「由政府給與合
理補償」，考試院與行政院乃據以訂定「公教人員退休金其他現金給與補償金發給辦
法」，以為適當之補償。此項為維護退休公教人員之權益所訂定之法規命令，係斟酌
國家財力，兼顧退休人員權益所訂定，與憲法、中央法規標準法、公務人員退休法及
警察人員管理條例等規定不生牴觸。至全國軍公教人員待遇支給辦法第七條之訂頒程
序及其內容，並非本件之爭點；司法院釋字第四四七號解釋在釋示政務官退職酬勞之
計算，本件尚不得比附援用。綜上原告所訴各節均無可採，原處分揆諸首揭規定及說
明，洵無違誤，一再訴願決定遞予維持，俱無不妥。原告起訴論旨，難認有理，應予
駁回。
據上論結，本件原告之訴為無理由，爰依行政訴訟法第二十六條後段，判決如主文。
中    華    民    國     八十八      年      十      月       七        日
                    行 政 法 院 第 三 庭
                                審 判 長 評  事      曾  隆  興
                                         評  事      蔡  進  田
                                         評  事      鄭  淑  貞
                                         評  事      徐  瑞  晃
                                         評  事      張  瓊  文
右  正  本  證  明  與  原  本  無  異
                                         法院書記官  賀  瑞  鸞
中    華    民    國     八十八      年      十      月       七        日
